臺灣臺北地方法院民事判決　　　　　　　　　　　　九十二年度訴字第五四三二號
　　原　　　告　乙○○○保險股份有限公司
　　法定代理人　丁○○
　　訴訟代理人　丙○○
　　被　　　告　甲○○○
　　訴訟代理人　張旭業律師
右當事人間請求分配表異議之訴事件，本院於中華民國九十三年四月二日言詞辯論終
結，判決如下：
    主  文
原告之訴駁回。
訴訟費用由原告負擔。
    事  實
甲、原告方面：
壹、聲明：
　　本院九十二年度執字第六一七七號拍賣抵押物事件，對被告所分配新台幣（下同
　  ）九十九萬五千六百三十元，改為分配與原告。
貳、陳述：
  一被告於民國八十七年八月十八日、八十九年十月二十日，以其所有坐落台北市○
    ○區○○段六小段三一之一二號土地及其上建號五八六六號之門牌號碼台北市安
    二十萬元及八十四萬元，合計八百零四萬元，以擔保主債務人即訴外人周培莒對
    原告所負債務之清償。嗣周培莒未依約履行清償借款本息之債務，原告乃向本院
    聲請拍賣抵押物裁定，並持該裁定聲請強制執行，經本院九十二年度執字第六一
    七七號拍定，依執行金額計算書分配表所列，除原告獲分配七百零六萬三千四百
    六十四元及台北市稅捐稽徵處獲分配五千一百八十一元外，尚餘九十九萬五千六
    百三十元發還被告。惟依被告及周培莒所簽立之約定書約定，所謂債務係指被告
    對原告過去所負尚未清償、現在及將來所負之票據、借款、保證等債務及其他債
    務，包括利息、違約金、損害賠償及其他有關費用。查周培莒原係原告之員工，
    自八十九年六月十二日至九十一年八月七日期間，利用職務之便，以偽造文書之
    方式向原告冒辦房屋貸款十三件，共計詐得五千四百六十萬元，經原告催討後尚
    有三千一百三十萬零四百八十二元未清償，原告已對於周培莒之上開侵權行為聲
    請支付命令並已確定，此債權應在前揭最高限額抵押權擔保之範圍內，而本院九
    十二年執字第六一七七號拍賣抵押物執行事件未將上開侵權行為債權列入分配表
    ，原告依法聲明異議請求更正分配表，將原定台北市稅捐稽徵處分得之五千一百
    八十一元及發還被告之九十九萬五千六百三十改分配與原告，惟被告表示不同意
    ，為此依強制執行法第四十一條規定提起本件訴訟，求為判決如訴之聲明所示。
  二對被告抗辯所為陳述：
  　(一)本件原告對被告之執行名義為拍賣抵押物裁定，而系爭侵權行為債權之發生均
　    在最高限額抵押權存續期間內，且係決算前之實際債權額，應為最高限額抵押
      權擔保效力所及，原告當然有執行名義。
    (二)依消費者保護法（下稱消保法）第二條之立法解釋，消費者係指以消費為目的
      而為交易、使用商品或接受服務者而言，金融機構與連帶保證人間所訂立之保
      證契約，乃保證人擔保借款人對金融機構債務之清償責任，金融機構對保證人
      並未提供商品或服務，保證人並未因保證契約自金融機構獲得報酬，尚非消保
      法所規定有關消費之法律關係，自無該法之適用。
    (三)系爭最高限額抵押權係為擔保周培莒於抵押權設定契約書所定期間及最高限額
    　內對原告所負之一切債務，經查周培莒於最高限額抵押權存續期間對原告公司
      所負之債務有消費借貸之債含本息等共七百零六萬三千四百六十四元及侵權行
      為之債五千四百六十萬元，經原告公司催討後尚有三千一百三十萬零四百八十
      二元未償還，依最高法院六十六年台上字第一０九七號判例，該等債務均為抵
      押權效力所及，原告主張就系爭拍賣抵押物所得價金分配後之餘額九十九萬五
      千六百三十元有優先受償權，並無不合。
、證據：提出抵押權設定契約書、其他約定事項、他項權利證明書、本院民事執行
    處函、本院民事執行處強制執行金額計算書分配表、借據、約定書、周培莒所書
    報告書、本院九十二年度促字第三九六六四號支付命令、確定證明書、本院九十
    二年度拍字第一一四號拍賣抵押物裁定、聲請拍賣抵押物狀、聲請補充裁定狀、
    本院九十二年度拍字第一一四號補充裁定為證。
乙、被告方面：
壹、聲明：如主文第一項所示。
貳、陳述：
  一依強制執行法第三十九條及第四條之意旨，分配表異議之訴起訴範圍，應以已取
    得依法得為執行名義之債權為限，原告所提支付命令是對周培莒之執行名義，並
    非對被告有執行名義，原告自不得以不存在執行名義之債權對分配表異議。
  二原告對被告之債權已因拍賣抵押物而獲清償，依民法第三百零七條之意旨，系爭
    最高限額抵押權亦隨之塗銷，故暫不論原告對於被告是否真有其他債權，原告所
    主張之最高限額抵押權亦已不存在。
  三且最高限額抵押權標的物，經第三人之聲請強制執行而查封者，自最高限額抵押
    權人知悉該事實後，最高限額抵押權所擔保之債權即告確定，最高限額抵押權一
    旦確定，僅在確定時存在之債權原本為抵押權擔保之範圍，嗣後所發生之債權，
    縱源於最高限額抵押權所擔保之基礎關係，亦非擔保效力所及。原告於九十二年
    八月向本院執行處陳報債權，包含本金、利息、遲延利息共七百一十三萬三千零
    二十一元，則本件最高限額抵押權所擔保之債權即告確定，而原告主張對周培莒
    有侵權行為損害賠償債權之支付命令係在九十二年八月七日確定，該債權於最高
    限額抵押權確定後發生，應不在最高限額抵押權擔保之範圍內，原告請求就該債
    權為分配，並無理由。
  四系爭最高限額保證契約係原告單方面擬定，屬定型化契約，且未約定保證期限，
    亦未將契約書繕本或副本交給連帶保證人，連帶保證人不能依法解除或終止保證
    契約，解免保證責任，違反誠信原則，對被告顯失公平，依消保法第十二條規定
    應屬無效。
、證據：提出建物登記謄本為證。
丙、本院依職權調閱本院九十二年度執字第六一七七號執行卷宗、九十二年度促字第
    三九六六四號支付命令卷宗。
    理   由
一原告起訴主張：被告於八十七年八月十八日、八十九年十月二十日，以其所有系爭
  房地，分別為伊設定七百二十萬元及八十四萬元之最高限額抵押權，以擔保主債務
  人周培莒對伊所負債務之清償。嗣周培莒未依約履行清償借款本息之債務，原告乃
  向本院聲請拍賣抵押物裁定，並持該裁定聲請強制執行，經本院九十二年度執字第
  六一七七號拍定，依執行金額計算書分配表所列，除伊獲分配七百零六萬三千四百
  六十四元及台北市稅捐稽徵處獲分配五千一百八十一元外，尚餘九十九萬五千六百
  三十元發還被告。惟依被告及周培莒所簽立之約定書約定，所謂債務係指被告對伊
  過去所負尚未清償、現在及將來所負之票據、借款、保證等債務及其他債務，包括
  利息、違約金、損害賠償及其他有關費用，而周培莒原係伊之員工，自八十九年六
  月十二日至九十一年八月七日期間，利用職務之便以偽造文書之方式向伊冒辦房屋
  貸款十三件，共計詐得五千四百六十萬元，經伊催討後尚有三千一百三十萬零四百
  八十二元未清償，伊已對於周培莒之上開侵權行為聲請支付命令並已確定，此債權
  應在系爭最高限額抵押權擔保之範圍內，而前揭執行事件未將該侵權行為債權列入
  分配表，伊依法聲明異議請求更正，惟被告表示不同意，為此依強制執行法第四十
  一條規定提起本件訴訟，求為本院九十二年度執字第六一七七號拍賣抵押物事件，
  對被告所分配九十九萬五千六百三十元，改為分配與伊之判決。
二被告則以：原告所提支付命令是對周培莒之執行名義，並非對被告有執行名義，不
  得以該侵權行為債權對分配表異議。又原告對被告之債權已因拍賣抵押物而獲清償
  ，依民法第三百零七條之意旨，系爭最高限額抵押權亦隨之塗銷，原告所主張之最
  高限額抵押權亦已不存在。且原告於九十二年八月向本院執行處陳報債權，包含本
  金、利息、遲延利息共七百一十三萬三千零二十一元，則系爭最高限額抵押權所擔
  保之債權於斯時即告確定，而原告主張對周培莒有侵權行為損害賠償債權之支付命
  令係於系爭最高限額抵押權確定後發生，應不在擔保之範圍內，原告請求就該債權
  為分配，並無理由。再系爭最高限額保證契約係原告單方面擬定之定型化契約，違
  反誠信原則，對被告顯失公平，依消保法第十二條規定應屬無效等語，資為抗辯。
三查被告於八十七年八月十八日、八十九年十月二十日，以其所有系爭房地，分別為
  原告設定七百二十萬元及八十四萬元之最高限額抵押權，以擔保主債務人周培莒對
  原告所負債務之清償，擔保期間自分別為自八十七年八月十八日起至一百二十二年
  八月十七日止及自八十九年十月二十日起至一百二十四年十月十九日止，債務清償
  期依照各個債務契約所定清償日期。嗣因周培莒於上述抵押權擔保期間內，對原告
  負有借款債務六百五十七萬一千四百十八元，已因遲延還款，依約喪失清償期限利
  益，並應負擔相關利息及違約金，原告乃聲請拍賣抵押物取償，經本院以九十二年
  度拍字第一一四號民事裁定准許在案，原告持拍賣抵押物裁定向本院執行處聲請強
  制執行，由本院以九十二年度執字第六一七七號執行事件受理在案，甚後拍定得款
  八百五十一萬二千元，並作成分配表，原告獲分配七百零六萬三千四百六十四元，
  台北市稅捐稽徵處分得五千一百八十一元，餘九十九萬五千六百三十元則發還被告
  。又原告主張周培莒對其負有三千一百三十萬零四百八十二元之侵權行為損害賠償
  債務，已於九十二年七月十一日聲請本院九十二年度促字第三九六六四號支付命令
  ，於同年八月七日確定等事實，為兩造所不爭執，並據原告提出抵押權設定契約書
  、其他約定事項、他項權利證明書、本院民事執行處函、本院民事執行處強制執行
  金額計算書分配表、借據、約定書、周培莒所書報告書、本院九十二年度促字第三
  九六六四號支付命令、確定證明書、本院九十二年度拍字第一一四號拍賣抵押物裁
  定、聲請拍賣抵押物狀、聲請補充裁定狀、本院九十二年度拍字第一一四號補充裁
  定為證，復經本院依職權調閱九十二年度執字第六一七七號執行卷宗查核屬實，足
  信為真。
四原告主張伊對周培莒之上開侵權行為損害賠償債權，亦在系爭最高限額抵押權擔保
  之範圍內，故本院九十二年度執字第六一七七號執行事件強制執行金額計算書分配
  表應將該筆債權列入云云。被告則辯以該侵權行為損害賠償債權不在系爭最高限額
  抵押權擔保範圍內，原告主張將該債權應受分配且有優先權，並無理由等語。則本
  件兩造爭執之點即在系爭最高限額抵押權所擔保之範圍，是否及於周培莒對原告所
  負侵權行為損害賠償債務？經查：
  (一)按所謂最高限額抵押權，係指對於債權人一定範圍內之不特定債權，在一定金額
    限度內，由債務人或第三人提供所有之不動產為擔保之抵押權。此種抵押權於實
    務上行之有年，且於民法物權編修正草案第八百八十一條之一亦有規定。而此一
    定範圍之法律關係，係最高限額抵押權之基礎關係，最高限額抵押權乃從屬於該
    基礎關係，而非從屬於特定債權，又最高限額抵押權設定契約除應就所擔保債權
    之債務人有所約定外，尚應就擔保債權之範圍及最高限額予以約定。是最高限額
    抵押權應就擔保債權發生之原因關係加以限定，否則如使債務人與抵押權人間所
    生之一切債權，例如侵權行為或不當利所生之偶發債務，均可能成為擔保之範圍
    ，將使抵押人負擔不可預期之債務，又概括最高限額抵押權之設定，常係立於經
    濟上強制地位之金融機構，以定型化契約之形式，使經濟上弱者之債務人不得不
    接受，亦因抵押權人獨占抵押物之交換價值，而有害抵押物之利用，不僅顯失公
    平，且無一定之基礎關係為其發生原因，亦違反抵押權之從屬性。
  (二)本件兩造間系爭最高限額抵押權設定契約書附件之其他約定事項第一條約定：「
    抵押權人與債務人、擔保物提供人約定債務人、擔保物提供人在本抵押權設定契
    約書所定期限最高限額以內，為擔保債務人所負現在（包括過去所負現在尚未清
    償）及將來之借款、票據、其他一切債務（包括保證債務）之本金、利息、遲延
    利息、違約金，實行抵押權費用及因債務不履行而發生之全部賠償金得完全受清
    償起見，特提供前列擔保物，設定抵押權與抵押權人」（見本院卷第九、一二頁
    ），是系爭最高限額抵押權擔保之範圍，係指債務人周培莒所負現在（包括過去
    所負現在尚未清償）及將來之借款、票據、其他一切債務（包括保證債務）之本
    金、利息、遲延利息、違約金，實行抵押權費用及因債務不履行而發生之全部賠
    償金，惟依上開說明，所謂其他一切債務須依授信之範圍予以限定，此觀諸上開
    約定書於其他一切債務下附註包括保證債務，益見其他一切債務之性質應與所謂
    借款、票據及保證債務相類，係指抵押人所得預期之主債務人所負授信債務，至
    偶發之侵權行為損害賠償債務則不與焉。矧且，系爭房地於本院九十二年度執字
    第六一七七號執行事件拍定後，經本院執行處通知原告提出債權計算書，原告於
    九十二年八月二十二日呈報對周培莒之借款債權含本金、利息、違約金、執行費
    用等共七百一十三萬三千零二十一元，並提出借據及存摺為證，此經本院依職權
    調閱該執行卷宗核屬無訛，足見原告斯時亦認為系爭最高限額抵押權係擔保周培
    莒所負借款債務，詎本院執行處於同年九月四日據其呈報內容作成強制執行計算
    書分配表後，原告又於同年月二十五日就該分配表聲明異議，主張系爭侵權行為
    損害賠償債權亦應列作分配，不僅有違禁反言之原則，亦與系爭抵押權設定契約
    之約定不符，更有違最高限額抵押權之精神，準此，系爭最高限額抵押權所擔保
    之範圍，應不及於周培莒對原告所負侵權行為損害賠償債務，堪可認定，被告所
    辯應為可取。
五從而，原告依強制執行法第四十一條之規定，請求本院九十二年度執字第六一七七
  號拍賣抵押物事件，對被告所分配九十九萬五千六百三十元，改為分配與伊之判決
  ，即有未合，不應准許。
六又本件事證已臻明確，兩造其餘攻擊防禦方法及未經援用之證據，經本院斟酌後，
  認為均不足以影響本判決之結果，爰不一一論述，併此敘明。
據上論結，原告之訴為無理由，依民事訴訟法第七十八條，判決如主文。
中　　　華　　　民　　　國　　九十三　　年　　　四　　　月　　二十一　日
                                        民事第四庭法      官  劉又菁
右為正本係照原本作成
如對本判決上訴，須於判決送達後廿日內向本院提出上訴狀
中　　　華　　　民　　　國　　九十三　　年　　　二　　　月　　 十七 　　日
                                                　法院書記官　楊勝欽
